臺灣橋頭地方法院民事判決
110年度訴字第95號
原      告  楊志盛
訴訟代理人  葉婉玉律師
被      告  楊久賢

訴訟代理人  熊家興律師
            李國禎律師
上列當事人間請求返還借款等事件，本院於民國111年4月27日言
詞辯論終結，判決如下：
    主  文
原告之訴及假執行之聲請均駁回。
訴訟費用由原告負擔。
    事實及理由
一、原告主張：兩造自民國106 年起合夥經營址設高雄市○○區○○
    路0000○0 號之楠梓光玉藥局（現更名為久和藥局，下稱系
    爭藥局），約定由原告出資49％，被告出資51％，各依出資比
    例持有股份（下稱系爭合夥），存有顯名合夥關係，並於10
    7 年1 月19日補簽商業合夥契約書（下稱系爭契約）。縱認
    系爭合夥非屬顯名合夥，兩造間亦存有隱名合夥關係。又被
    告於107 年1 月19日以資金不足為由，向原告借款，請求原
    告為其墊付出資額，原告遂先行支出系爭藥局開業之全部出
    資額計新臺幣（下同）1,510,528 元，詎被告迄今尚未返還
    原告代墊款項770,369 元（計算式：1,510,528 元×51 ％＝77
    0,369 元），爰先位依消費借貸法律關係提起本訴，請求被
    告返還770,369 元。如認兩造就系爭藥局不存在合夥關係，
    被告受有系爭藥局設立及裝潢之利益，即無法律上原因，爰
    備位依不當得利法律關係，請求被告返還1,510,528元等語
    。並先位聲明：㈠被告應給付原告770,369元，及自起訴狀繕
    本送達後一個月之翌日起至清償日止，按年息5%計算之利息
    。㈡願供擔保，請准宣告假執行。備位聲明：㈠被告應給付原
    告1,510,528 元，及自民事更正訴之聲明暨準備書㈥狀繕本
    送達翌日起至清償日止，按年息5%計算之利息。㈡願供擔保
    ，請准宣告假執行。
二、被告則以：系爭契約第6 條約定「本契約經法院公證後生效
    」，既系爭契約未經法院公證，不備契約生效要件，自不生
    效力。且兩造雖有於109 年7 月14日開會，惟當日會議記錄
    並無參與人員之簽名，足見兩造並未就會議記錄所載內容達
    成共識，僅單純記錄兩造當日各自之陳述內容，況被告於10
    9年7月14日開會時，已質疑原告未出資，並於109年8月6日
    寄發律師函解除合夥契約，益彰兩造間並無合夥契約存在。
    再者，系爭藥局裝潢款雖由原告支付，惟此係因原告表示願
    意無償出資支持被告，被告則同意以藥局收入及原告向系爭
    藥局調取藥品應付之款項進行抵扣，被告還款予原告係基於
    被告自願，而非兩造間消費借貸關係。另原告委由設計師施
    作系爭藥局之裝潢工程，並給付裝潢款項予設計師，兩造間
    並無給付關係存在，自無不當得利可言。縱認被告應還款予
    原告，原告提出之裝潢款相關單據，部分僅為估價單影本，
    無法證明有支出之事實，部分施作地點與系爭藥局無關，請
    求之金額過高；且原告向被告經營之藥局調取藥品尚有928,
    115 元未付，被告亦得以之為抵銷等語，資為抗辯。並聲明
    ：㈠原告之訴駁回。㈡願供擔保，請准宣告免為假執行。　　
三、兩造不爭執之事項：
　㈠系爭藥局於106 年5 月2 日開業，於110 年3 月23日更名為
    久和藥局，均由被告經營。
  ㈡原告為光玉藥局之商標權人，該商標於106年5月8日申請，於
    106年11月1日註冊。
  ㈢兩造於107 年1 月19日簽立系爭契約，約定合夥經營之標的
    為五甲志全藥局、左營志全藥局及系爭藥局，經營權歸屬被
    告。
  ㈣系爭契約第6 條約定「本契約經法院公證後生效」，系爭契
    約迄今未經法院公證。
  ㈤原告於109年7月7日寄發新興郵局存證號碼001629號存證信函
    ，通知被告準備系爭藥局109年度之所有相關帳冊及收支明
    細，於同年月14日晚間10時許開會。
  ㈥兩造於109 年7 月14日召開會議，由訴外人即原告秘書蔣金
    美製作會議紀錄（下稱系爭會議紀錄）。
  ㈦被告於109 年8 月16日寄發律師函向原告為解除系爭藥局合
    夥契約之意思表示。
  ㈧原告已為開立系爭藥局支付下列款項：
    ⒈房屋租賃公證費用3,000元。
    ⒉招牌看板費用11,350元。
    ⒊管制藥品證照費及文具費用4,700元。
    ⒋日期印章、貼紙及鑷子費用1,345元。
    ⒌帳戶開戶費1,000元。
    ⒍大小章刻印費280元。
    ⒎證照費、執照費及雜支3,888元。
  ㈨被證六之107 年藥品調撥款為原告親簽。
四、本件之爭點：
  ㈠兩造有無就系爭藥局成立合夥契約？原告先位依消費借貸法
    律關係，請求被告給付770,369元，有無理由？被告之抵銷
    抗辯，有無理由？抵銷數額為若干？
  ㈡原告備位依不當得利法律關係，請求被告返還1,510,528元，
    有無理由？被告之抵銷抗辯，有無理由？抵銷數額為若干？
五、本院之判斷：
  ㈠兩造有無就系爭藥局成立合夥契約？原告先位依消費借貸法
    律關係，請求被告給付770,369元，有無理由？被告之抵銷
    抗辯，有無理由？抵銷數額為若干？
  ⒈按稱合夥者，謂二人以上互約出資以經營共同事業之契約；
    稱隱名合夥者，謂當事人約定，一方對於他方所經營之事業
    出資，而分受其營業所生之利益，及分擔其所生損失之契約
    ，民法第667條第1項、第700條分別定有明文。次按當事人
    主張有利於己之事實，就其事實有舉證責任，民事訴訟法第
    277條前段定有明文。原告主張兩造就系爭藥局成立系爭合
    夥，其為合夥人或隱名合夥人乙情，為被告所否認，自應由
    原告對其有就系爭藥局出資，及兩造有成立系爭合夥契約之
    合意等契約成立要件，負舉證責任。經查：　
　⑴兩造對於系爭藥局係由被告經營乙節不爭執，證人蔣金美又
    於本院證稱：伊自95年5月開始擔任原告秘書，伊有經手系
    爭藥局，系爭藥局前期是由原告出資的等語（見本院卷第25
    5至257頁），核與被告自承：一開始系爭藥局整個開業支出
    是由原告支付不爭執等語相符（見本院卷第26頁），可知原
    告確有就被告經營之系爭藥局出資。
　⑵系爭會議紀錄第7點記載：「被告聲稱自99年6月1日富國路志
    全藥局（即左營志全藥局）設立之後，每個月都有給原告現
    金分紅，但原告否認」（見本院卷第153頁）；證人蔣金美
    亦於本院證稱：當初兩造討論該條款，是針對五甲志全藥局
    、左營志全藥局及系爭藥局等3家討論等語（見本院卷第263
    頁），足知被告曾於兩造開會時，表示其有就系爭藥局分紅
    予原告。復觀諸系爭會議紀錄第8 點，可知被告有於開會當
    日提出系爭藥局109 年1 月至6 月零用金支出明細、票據明
    細表、收入統計表、應付帳款彙總表、薪資表（見本院卷第
    153頁），此亦為被告所不爭執（見本院卷第365頁）。而分
    配利潤、查看帳冊資料均屬就營業項目有一定合作關係之人
    所享之權利，經營者斷無可能提供該等權利予無關之人，被
    告既表示其有就系爭藥局分紅予原告，並提出系爭藥局之帳
    務資料供原告閱覽，足證兩造間就系爭藥局確有系爭合夥關
    係。
　⑶再系爭藥局係於106年5月2日開業，開立該藥局之裝潢款全數
    由原告支付，原告復於106年5月8日申請、於106年11月1日
    註冊光玉藥局之商標，為光玉藥局之商標權人，系爭藥局則
    由被告經營，為兩造所不爭執。益徵兩造於106年間即就系
    爭藥局成立系爭合夥，原告始會將自身出資開立之藥局，交
    予被告經營，並同意被告使用其申請、註冊之商標。另兩造
    於107年1月19日簽立系爭契約，系爭契約亦載明兩造合夥經
    營之標的包含系爭藥局，足佐兩造就系爭藥局確存有系爭合
    夥關係。
　⑷另系爭契約第1條、第3條約明：「持有股份：雙方同意甲方
    （即原告）49％、乙方（即被告）51％；盈餘分紅：甲方49％
    、乙方51％。倘有虧蝕，雙方依股份比例負擔」、「合夥標
    的物之3家藥局之經營權屬於乙方，業務營運管理、財務及
    人事聘任由乙方處理，甲方不得干涉…」（見審訴卷第15頁
    ），兩造對於系爭藥局均由被告經營亦不爭執。是兩造成立
    系爭合夥，約定由被告經營系爭藥局，原告則得就系爭藥局
    之盈餘分紅、分擔其營業虧損，兩造間系爭合夥為隱名合夥
    契約，應堪認定。原告另以系爭契約第2條、第4條約定：「
    五甲志全藥局之土地含建物，實際擁有者為甲方所擁有，目
    前登記為乙方持有…」、「3家合夥標的物藥局之商標視同合
    夥財產，由雙方共同持有，商標權利如要處分，必須雙方同
    意」（見審訴卷第15頁），主張系爭藥局非屬於被告一人之
    事業，兩造應屬合夥關係，而非隱名合夥關係等語。惟按隱
    名合夥人之出資，其財產權移屬於出名營業人，民法第702
    條定有明文，兩造約定將原告所有之五甲志全藥局坐落土地
    、建物，登記在被告名下，已符合將隱名合夥人之出資移轉
    予出名營業人即被告之外觀。又兩造雖約定系爭藥局之商標
    權為兩造共有，並應共同決定處分相關事宜，惟此未涉及系
    爭藥局之經營事務，兩造基於契約自由，合意共有該等商標
    權，並無不可，亦未影響系爭藥局均由被告經營之事實，尚
    不影響兩造間所成立系爭合夥為隱名合夥關係。至證人即五
    甲志全藥局前負責人林境成於本院110年度訴字第94號案件
    證稱：兩造工作上為合作關係，原告開立之診所，會在五甲
    志全藥局領藥等語（見本院110年度訴字第170號卷第299至3
    00頁），僅謂原告之診所與五甲志全藥局間有業務上合作，
    與系爭藥局無涉，無從憑此推論系爭藥局為兩造共同經營之
    事業，原告執上開證詞，主張兩造間為合夥關係，而非隱名
    合夥，亦非可採。
　⑸被告雖抗辯系爭契約未經公證不生效力等語，惟隱名合夥契
    約，並非要式契約，不以訂立書面為必要，縱兩造間僅口頭
    約定並未訂立書面契約，僅需當事人互相表示意思一致，依
    民法第153條第1項規定，仍無礙於隱名合夥契約之成立。兩
    造於107年1月19日簽定系爭契約前，即就系爭藥局成立隱名
    合夥契約，已如前述，則兩造間就系爭藥局成立隱名合夥一
    事，自不因系爭契約是否經公證而有何影響，被告上開所辯
    ，尚無足取。
　⑹至系爭會議紀錄第11點記載：「被告對於原告出資問題，有
    疑問？反之，原告對於被告出資問題，也有疑問」（見本院
    卷第138頁），固可見兩造就彼此對於系爭藥局之出資存有
    疑義，惟此至多僅能認兩造對於出資額、出資比例有爭執，
    無礙於原告確有對被告經營之系爭藥局出資之認定。被告抗
    辯其已在會議中質疑原告出資，可認兩造無系爭合夥存在，
    亦非可取。
　⑺被告另辯稱系爭會議紀錄未經與會人簽名，兩造並未就系爭
    會議紀錄所載內容達成共識，僅單純記錄兩造當日各自陳述
    內容，無法證明兩造成立系爭合夥等語。惟證人蔣金美於本
    院證稱：系爭會議紀錄是開會當下製作的，記載內容兩造都
    有看過，沒有人表示內容與其意思不同，兩造未於系爭會議
    紀錄上簽名係因開會完已接近凌晨，伊以手寫紀錄，也有些
    亂，故伊隔天整理完後，先給原告看完，再傳給被告看，被
    告說LINE不好收，叫伊再用MAIL傳給他，看完後再跟伊講，
    但之後就沒有再跟伊講等語（見本院卷第261、269頁）。而
    蔣金美確有於會議翌日即109年7月15日以通訊軟體LINE傳送
    系爭會議紀錄予被告，被告則請蔣金美改以email寄送，嗣
    蔣金美向被告表示：「會議紀錄我寄email給你囉」等語後
    ，亦未見被告對系爭會議紀錄提出任何質疑，此有蔣金美與
    被告之LINE對話紀錄截圖照片在卷可稽（見本院卷第157頁
    ）。參以兩造約定之開會時間為109年7月14日晚間10時許，
    則證人蔣金美稱因兩造開會完已接近凌晨，其當下又以手寫
    紀錄，尚待整理，故當下未令兩造簽名等語，亦與常理無違
    。既被告未於會議當下表示系爭會議紀錄內容不符其本意，
    亦未於收受系爭會議紀錄後提出異議，實難僅以兩造未於系
    爭會議紀錄上簽名，認有何不可採之處。被告上開所辯，均
    屬無據。　　　　
  ⒉原告先位依消費借貸法律關係，請求被告給付770,369元，有
    無理由？
　⑴按當事人主張有利於己之事實者，就其事實有舉證之責任，
    民事訴訟法第277 條前段定有明文。故主張權利存在之人，
    就其權利構成要件事實負有舉證之責。民事訴訟如係由原告
    主張權利者，應先由原告負舉證之責，若原告先不能舉證，
    以證實自己主張之事實為真實，則被告就其抗辯事實即令不
    能舉證，或其所舉證據尚有疵累，亦應駁回原告之請求。次
    按稱消費借貸者，於當事人間必本於借貸之意思合致，而有
    移轉金錢或其他代替物之所有權於他方之行為，始得當之。
    是以消費借貸，因交付金錢之原因多端，除有金錢之交付外
    ，尚須本於借貸之意思而為交付，方克成立。倘當事人主張
    與他方有消費借貸關係存在者，自應就該借貸意思互相表示
    合致及借款業已交付之事實，均負舉證之責任，其僅證明有
    金錢之交付，未能證明借貸意思表示合致者，仍不能認為有
    該借貸關係存在（最高法院98年度台上字第1045號判決意旨
    參照）。
　⑵本件原告主張兩造於107年1月19日就其為被告墊付之系爭藥
    局出資額成立消費借貸契約，為被告所否認，自應由原告就
    該消費借貸契約成立之事實先負舉證之責。原告雖主張被告
    於107年1月19日補簽系爭契約時，向原告借款，請求原告為
    其墊付出資額，而由原告先行墊付系爭藥局之全部出資額，
    作為系爭藥局籌備開業之用等語。惟原告於本院審理時陳稱
    ：系爭藥局為伊籌備設立的，伊租完房屋、委託設計師裝潢
    完，準備要開幕，被告才同意合夥等語（見本院卷第170頁
    ）。可知兩造係於系爭藥局成立後，始就系爭藥局成立隱名
    合夥契約，而原告出資成立系爭藥局後，與被告成立隱名合
    夥契約，將系爭藥局交予被告經營，就原告給付之出資額應
    如何處理，非必出於消費借貸契約，原告復未就兩造達成消
    費借貸合意為任何舉證，其請求被告返還代墊款項，自屬無
    據。則被告所為抵銷抗辯，即無庸審酌。　 
 ㈡原告備位依不當得利法律關係，請求被告返還1,510,528 元，
   有無理由？被告之抵銷抗辯，有無理由？抵銷數額為若干？
   按無法律上之原因而受利益，致他人受損害者，應返還其利
   益，民法第179條定有明文。原告雖主張如認兩造未就系爭藥
   局成立合夥，被告受有系爭藥局設立及裝潢之利益屬不當得
   利，應返還原告全部出資額等語。惟兩造就系爭藥局成立隱
   名合夥契約，已如前述，被告依該契約關係保有上開利益，
   即非無法律上原因，原告之主張，即無理由。被告所為抵銷
   抗辯，亦無庸審酌，附此敘明。　　
六、綜上所述，原告先位依消費借貸法律關係，請求被告給付77
    0,369元，及自起訴狀繕本送達後一個月之翌日即109年12月
    11日起（見審訴卷第79至81頁）至清償日止，按年息5%計算
    之利息；及備位依不當得利法律關係，請求被告給付1,510,
    528 元，及自民事更正訴之聲明暨準備書㈥狀繕本送達翌日
    即111年2月12日起（見本院卷第359頁）至清償日止，按年
    息5%計算之利息，為無理由，應予駁回。原告假執行之聲請
    亦失所附麗，爰併予駁回。
七、本件事證已臻明確，兩造其餘主張陳述及所提之證據，經審
    酌後於本件判決結果無影響，爰不逐一論述，附此敘明。
八、據上論結，原告之訴為無理由，判決如主文。
中　　華　　民　　國　　111 　年　　5 　　月　　11　　日
                  民事第二庭  審判長法  官 謝文嵐
                                    法  官 蕭承信
                                    法  官 許家菱

以上正本係照原本作成。
如對本判決上訴，須於判決送達後20日內向本院提出上訴狀。如
委任律師提起上訴者，應一併繳納上訴審裁判費。

中　　華　　民　　國　　111 　年　　5 　　月　　12 　日
      　　　　　　　　　　　　      書記官 劉國偉